臺灣高等法院臺中分院民事判決
111年度上易字第205號
上  訴  人  蔡易錚  
訴訟代理人  吳孟育律師
被 上 訴人  宋培元  


訴訟代理人  張洛洋律師
上列當事人間請求侵權行為損害賠償事件，上訴人對於民國111
年2月25日臺灣臺中地方法院110年度訴字第1860號第一審判決提
起上訴，本院於111年6月29日言詞辯論終結，判決如下：
    主      文
原判決關於駁回上訴人後開第二項之訴部分，及該部分假執行之
聲請，暨訴訟費用之裁判（除確定部分外）廢棄。
被上訴人應給付上訴人新臺幣貳拾伍萬元，及自民國一百一十年
七月十五日起，至清償日止，按週年利率百分之五計算之利息。
其餘上訴駁回。
第一、二審訴訟費用（除第一審確定部分外），由被上訴人負擔
二分之一，餘由上訴人負擔。
    事實及理由
壹、上訴人主張：伊與訴外人吳○○於民國100年12月12日結婚，
    並育有一名未成年子女，嗣於109年3月5日經法院和解離婚
    。被上訴人與吳○○同為○○市政府警察局○○分局分局(下稱○○
    分局分局)員警，各為有配偶之人。被上訴人先於108年5月1
    5日在臺中市○○分局區「站前國王社區」承租套房(下稱系爭
    套房)，吳○○嗣於108年8月16日17時40分單獨前往系爭套房
    ，與其共處一室，至同日19時25分始離去；在系爭套房內僅
    2人相處，不是公開場合互動，實非一般社會通念之正常社
    交行為，顯已逾越交友分際而侵害伊之配偶權。原審法院沙
    鹿簡易庭110年度沙簡字第191號確定判決(下稱另案判決)認
    2人行為踰越一般男女交往常情，而侵害伊之配偶身分法益
    且情節重大，乃判命吳○○應賠償伊新臺幣（下同）20萬元及
    利息。故被上訴人在伊與吳○○婚姻關係存續中，明知吳○○為
    有配偶之人，仍與之發展不正當往來關係，顯侵害伊配偶權
    且情節重大。爰依民法第184條第1項、第195條第1項前段及
    第3項提起本訴等語。求為判決：被上訴人應給付50萬元及
    自起訴狀繕本送達之翌日起至清償日止，按年息百分之5計
    算之利息（在原審請求逾50萬元本息部分業已確定，不再贅
    敘）。
貳、被上訴人答辯：被上訴人因時感不適，前於108年6月4日就
    醫，經診斷為「胸腹主動脈剝離」，且因勤務繁忙無法時常
    往返家中，乃於108年6月間在警局附近承租系爭套房以供休
    憩。吳○○於108年8月16日17時許，攜帶晚餐至系爭套房用餐
    聊天，隨即於同日下午19時許離開，雙方並未逾越普通異性
    友人間之往來分際。被上訴人縱有侵害上訴人配偶權行為，
    惟其已從吳○○獲得20萬元賠償金，其損害在另案已被評價並
    受填補，自無理由再向被上訴人求償。況且，其2人原來之
    婚姻關係本倶破綻，復無證據顯示係被上訴人造成其婚姻破
    裂，若被上訴人有侵害其配偶權益情事，所生侵害程度實屬
    輕微，被上訴人亦因警察人員自我要求較高、避免同事非議
    及身體休養等因素，同意降調非主管職務並調回○○市政府警
    察局内勤，並受督察系統管制多年而蒙受金錢、精神損失，
    衡以雙方學歷、職業、年收入等情，上訴人請求賠償金額顯
    然過高，聲明：上訴駁回。
參、原審判決駁回上訴人之訴及假執行之聲請。上訴人不服，上
    訴聲明：原判決廢棄，並請求如前述之50萬元本息；上訴理
    由要旨大致同前。被上訴人答辯聲明、理由要旨，亦大致同
    前。本件應審斷之爭點：被上訴人是否有於上揭時、地不法
    侵害上訴人配偶權，致其受有損害，且情節重大？若然，上
    訴人得請求慰撫金之金額為何？
肆、本院之判斷：
一、按婚姻制度為我國基本親屬法制，並屬文明社會普世基本價
    值體系而受到積極維護。析言之，婚姻與家庭為社會形成與
    發展之基礎，受憲法制度性保障。婚姻制度植基於人格自由
    ，具有維護人倫秩序、男女平等、養育子女等社會性功能，
    國家為確保婚姻制度之存續與圓滿，自得制定相關規範，約
    束夫妻雙方互負忠誠義務（司法院釋字第554號解釋之解釋
    文參照）。世界各國關於婚姻制度之維護、保障方式或程度
    ，容有不同，如國際社會已多有反對以國家刑罰權介入，並
    經司法院大法官會議釋字第791號解釋肯認；然關於人民期
    待婚姻制度而共同圓滿生活以從中獲得安全感之現實幸福生
    活或理想，被干擾破壞時，則有賴民事生活規範等法制予以
    保護，並為人民填補其所受損害之基本權而不容剝奪；對比
    一般侵犯人身外財物、損害他人外在身體健康，尚且在法制
    規範保護範圍，幸福生活與情感更屬體現人之所以為人之價
    值，則故意侵犯他人情感、信任、幸福人生等情境氛圍，致
    對他人內在心靈與精神造成損害，揆以現今人民之法律情感
    與認知，自應認屬侵犯人格尊嚴，應並受民事法律保障之正
    當性，始符當今社會一般人民之法律生活經驗與事理。因之
    ，我國民事司法實務同認婚姻或配偶關係，性質上為身分法
    益之一種，應屬民法第184條第1項與第195條第3項所保護之
    權利。在婚姻關係締結後，配偶間負有互相協力保持共同生
    活圓滿、安全及幸福之義務；從而，一般男女社交行為應受
    一定之限制，以維配偶身分之尊嚴；至於配偶彼此間，或他
    人與具配偶身分者之間，相互交往之方式、內涵涉及諸個人
    人格自由之界限時，應如何判斷，當從個案具體主客觀事實
    等予以釐清。惟若明知對方為有配偶之人仍與之有不公開且
    私密之交往、互動者，縱不構成犯罪，然其行為狀態，是否
    逾越社會正常男女社交所應尊重之尺度，進而構成對於他方
    「配偶權」或「身分法益」之侵害；暨其是否堪認對他人婚
    姻關係之情感、信任等整體所生精神損害，已達不可謂不重
    大程度等事實判斷，同應本於個案情節事實，依民事證據法
    則、經驗法則、論理法則予以判斷。
二、關於被上訴人與訴外人吳○○間之互動行為，是否侵害上訴人
    之配偶權，經比較原審法院判決，有歧異之認定；110年度
    沙簡字191號確定判決認定2人之行為，已構成侵害配偶權，
    並判決訴外人應賠償上訴人20萬元本息確定；反之，本件原
    審判決則駁回上訴人之請求。經查：
　㈠被上訴人與訴外人在系爭套房獨處之事實，並非偶然相會而
    被揭露。
　⒈○○市政府警察局調查報告等資料，係警局內部督察單位本於
    職責進行調查後，將調查過程及相關資料整理作為人事懲處
    依據，此一報告與資料均屬公務員執行職務所蒐集、製作而
    成，並經機關內部查核及使受調查人陳述意見，核其過程未
    見違反正當程序原則，上訴人主張作為本件之證據方法，尚
    無不當，乃由法院函調附卷，並供兩造檢視、辯論。
　⒉依○○市政府警察局調查報告所載，該分局督察組長因先接獲
    情資，再積極查處，並調閱相關影像、資料，才由靖紀小組
    跟蹤查證；佐以啟動調查原因，並非一般測試、考核，係依
    「情資」本於督察權責而啟動；並參以被上訴人原任職保安
    民防組組長，訴外人則為督察組巡官，2人並非任職同一業
    務單位；調查報告表更載稱「私下互動過於頻繁，疑有違反
    『警察人員與人發生不正常感情交往處理要點』相關規定等情
    」，已見被上訴人與訴外人顯露於外之行為，先有特定可疑
    之跡象，督察組長始依規定及職責啟動查處。
　⒊上開跟蹤查證係經簽准而自108年8月9日12時起辦理，以迄同
    年月17日止，並於同年月19日上午訪談被上訴人與訴外人，
    亦即跟蹤約一周即發現本件事實；督察單位因認已有事證，
    乃即時結案停止跟蹤，並分別訪談2人，進而為內部人事處
    分。因之，依被上訴人所處職場情境及職務倫理等具體事實
    ，可認本件情節，尚與一般長期跟蹤或偶然發現1次私下互
    動等社會事件之情節有別。
　㈡被上訴人與訴外人在隱密情境場域之外部觀察與事證：
　⒈靖紀小組人員雖非無故任意跟蹤，然依職責只能分組從外部
    追蹤觀察2人行跡，並紀錄：
　⑴靖紀小組成員一方觀察訴外人從8月16日17時31分騎機車離開
    分局、17時40分進入系爭套房所在地下1樓停車場，19時35
    分許騎機車離開，19時56分許返回娘家住處，以迄17日凌晨
    2時許未見訴外人外出。
　⑵靖紀小組成員另方觀察被上訴人在同日17時40分許，從任職
    之分局騎自行車抵達上開停車場，再於19時43分騎自行車離
    開返回分局。
　⑶承上，被上訴人與訴外人在系爭套房私密空間，相處時間約1
    時又40分鐘許。
　⒉經佐以上訴人所提出網路交談訊息截圖、對話錄音及譯文、
    卡片影本等，對比靖紀小組啟動跟蹤調查行動所見被上訴人
    與訴外人確有在系爭套房內相處，並未見有他人，則2人在
    私密空間相處之內情，究竟為何，上訴人一方已盡舉證能事
    而不可得。
　⒊反之，被上訴人辯稱只是一同吃飯聊天，然參以被上訴人自1
    06年間即在分局擔任組長職務，訴外人亦自同年任分局之督
    察巡官，兩人應熟悉分局另有空間可供警局同仁執勤之餘休
    息用餐，復未見2人有刻意選擇系爭套房一同吃晚餐聊天之
    特殊必要性；遑論被上訴人在當晚還有再回警局續行職務之
    事實。此外，被上訴人代步工具有自行車、汽車，但卻將訴
    外人所騎乘來回娘家所用機車之車牌號碼事先登記在系爭套
    房之住戶資料內；參以訴外人係先到達上訴人所承租之系爭
    套房地下停車場內，衡情尚難否認被上訴人未事先安排方便
    訴外人出入系爭套房。
三、證據法則、經驗與論理法則之論斷：　　
  ㈠按依民事訴訟法第277 條舉證責任行為規範之規定，民事法
    院分配舉證責任時，本應符合公平正義及訴訟上誠信原則。
    苟於分配舉證責任予當事人一方而有顯失公平情形，自應依
    該條但書規定，降低該當事人之證明責任或命對造當事人負
    舉證責任。
　⒈當事人就所主張權利依據（訴訟標的法律關係）之構成要件
    事實，本應就權利與要件事實（主要事實或間接事實）相符
    之主張責任；並就有利於己、對造有爭執之事實，依上開條
    文前段規定負證明責任。
　⒉惟若因當事人就其主張事實之發生過程未曾參與、欠缺認識
    ，致難以具體主張或證明；而客觀事實已揭露或對造自承曾
    參與該事實過程，即對造就該事實之發生具有認識並接近證
    據時，基於當事人所負促進訴訟義務及訴訟上誠信原則，佐
    以民事訴訟法第268條及第277條但書等規定，則就主張權利
    人或一般外人未有參與之私密空間之行為事實（真相），自
    應由在場之他造詳為表明（事案解明）並舉證，並衡以事件
    場域、性質而參佐相關案情之判斷事理，以為認定事實之論
    證。
　㈡上訴人所主張系爭不法侵害行為態樣，即「被上訴人與訴外
    人在上開時間於他人無從介入、或觀察之私密空間（系爭套
    房）之相處情形或2人互動行為」、「（上訴人主觀）認被
    上訴人有共同故意不法侵害行為，且上訴人之權利受到侵害
    因而發生損害。」等，攸關建構兩造權利義務基本事實。
　⒈對上訴人而言，除屬其未曾參與之事實外，即使被上訴人任
    職機關依職場紀律、倫理規範啟動調查而指派督察人員進行
    跟蹤，亦無權限逕自入內觀察，或以科技設備對系爭套房內
    部為刺探、蒐證；則就上訴人所欲追訴之侵權行為事實，於
    客觀上確實難以期待上訴人能具體主張及證明。
　⒉反之，被上訴人除為私密情境之在場人外，對其自身行為之
    決意或目的，更易於證明：①何以有特別需求與必要性而需
    要相約到系爭套房吃飯、聊天，②在該私密空間確實僅止於
    吃飯聊天而屬正常社交互動等積極行為事實。
　⒊因之，依上開規定、說明，應由被上訴人就其抗辯「僅有吃
    飯聊天」之事實，負積極證明之責任，以否定上訴人主觀所
    稱有「男女間不正常交往互動」、侵害行為等主張；且如被
    上訴人不能證明或具體否認機關督察組之調查與事證，則上
    訴人自得要求依上開條文但書規定，改由被上訴人負舉證責
    任。經佐以被上訴人任職機關啟動職場紀律調查所發現之事
    證，且依上訴人、訴外人各有配偶，若僅是職場同事間單純
    吃飯聊天，卻捨辦公室其他公共空間，先後同赴系爭套房等
    事實；並依各有配偶之成年男女2人在私密空間相聚一小時
    餘等間接事實，上訴人主張推認2人有其所稱「明知（故意
    ）而不法侵害」之構成要件事實，不違情理。
　㈢審理過程因慮及上訴人主張其未參與過程之消極事實有舉證
    困難情形，已先督促兩造應依爭點事實之情境、舉證責任分
    配事理與證據法則，及民事訴訟法第195條、第266條等規定
    為說明、陳述或聲明證據（本院卷一第34-35頁、第47-48頁
    ）。然被上訴人關於事實過程所為之表明，仍僅空言辯稱當
    時只有吃飯聊天；並未具體澄清何以有必要在被上訴人值勤
    用餐時間，捨警局內部場所，而相約先後至特定私密場域吃
    飯聊天之正當事由，更未具體舉證以實其說。
  ㈣承上分析，本件依證據法則即民事訴訟法第277 條但書規定
    ，應由被上訴人就其所辯上開「私密空間內之行為事實」負
    舉證責任。
　⒈被上訴人上開辯稱2人共處動機、時間及互動過程等語，有違
    常情、事理；復因上開事實係發生在靖紀小組發動跟蹤調查
    期間，有上開事證可供參佐；故本件依民事證據法則及上開
    分析，尚不能為有利於被上訴人辯詞之判斷，被上訴人所辯
    ，不能採信。
　⒉又此一事件業據被上訴人任職之分局調查，認定被上訴人有
    違反警察人員與人發生不正當感情交往處理要點，並予以懲
    處、調職，有○○市政府警察局111年6月8日○○警督字第00000
    00000號函附案件調查報告表等（附於本院卷彌封袋）、○○
    市政府警察局110年3月23日○○警督字第0000000000號函附案
    件調查報告表等（附於沙簡字卷內）可稽，可作為不利於被
    上訴人之佐證。
　㈤故依上開事證及舉證責任分配之證據法則，應認上訴人主張
    被上訴人有侵權行為一節，可以採憑。
　㈥基此，被上訴人與訴外人間上開行為事實，既非屬一般已婚
    人員之正常社交程度，且逾越一般男女交往常情而有不當，
    屬違反、破壞婚姻誠實義務之行為，並破壞上訴人婚姻生活
    之圓滿及幸福；經衡以兩造與訴外人之生活情境，被上訴人
    所為並非一般婚姻互守誠實之配偶所得容忍，自屬侵害上訴
    人配偶之身分法益、配偶權；再佐以兩造及訴外人3人間之
    職務關係等主客觀情狀，可認情節重大。
四、末按人格權遭遇侵害時，其慰撫金之賠償核給標準，與財產
    上損害之計算不同，而應斟酌雙方身分、資力與加害程度及
    其他各種情形核定相當之數額。
　㈠被上訴人與訴外人上開交往行為與事證，既認已逾越職場、
    男女正常社交活動所應有之分際，而有礙上訴人與訴外人原
    來婚姻誠實與期待等情，並認被上訴人所為足以破壞婚姻共
    同生活之圓滿安全及幸福，情節重大；從而，上訴人據此請
    求被上訴人賠償非財產上之損害，即屬有據。
　㈡上訴人雖另案追究訴外人，然該他案並未將被上訴人之加害
    情節所生應賠償金額一併審酌，故他案判決未及於被上訴人
    之責任部分。本件審理兩造間爭訟，亦僅對兩造間之損害情
    節及賠償額度為判斷，而不及訴外人部分，要無將酌定之金
    額扣除訴外人他案賠償額之必要。
　㈢爰審酌事件發生經過、兩造各自婚姻狀況、被上訴人行為對
    上訴人身心之傷害程度，併審酌兩造之教育程度、婚姻狀態
    、所從事之工作性質、收入情況，及本院依職權所查調之兩
    造最近之財產所得資料等主客觀一切情狀，認上訴人主張精
    神慰撫金以25萬元為適當。
五、上訴人對被上訴人之損害賠償債權，核屬無確定期限之給付
    ，既經上訴人起訴，被上訴人迄未給付，即應負遲延責任。
    是本件上訴人請求自起訴狀繕本送達被上訴人翌日即110年7
    月15日（原審卷第43頁）起，至清償日止之法定遲延利息，
    亦屬有據。
伍、綜上所述，上訴人本於侵權行為之法律關係，依民法第184
    條第1項、第195條第1項、第3項等規定，請求被上訴人給付
    非財產上之損害賠償25萬元部分，及自110年7月15日起至清
    償日止，按週年利率百分之五計算之利息，為有理由，應予
    准許。㈠原審就上開應准許部分，為上訴人敗訴之判決，並
    駁回其在原審之假執行聲請，尚有未洽；上訴意旨求予廢棄
    改判，為有理由，爰由本院予以廢棄改判如主文第二項所示
    。㈡上訴人所為請求不應准許部分，原判決為上訴人敗訴判
    決（並駁回此部分假執行之聲請），經核於法並無不合；上
    訴意旨求予廢棄改判，為無理由，應駁回此部分上訴。
陸、本件事證已臻明確，兩造其餘主張陳述及所提之證據，經審
    酌後認為均不足以影響本判決之結果，爰不逐一論列，併此
    說明。
柒、據上論結，本件上訴為一部有理由，一部無理由，爰判決如
    主文。
中　　華　　民　　國　　111 　年　　7 　　月　　15　　日
        　　        民事第三庭  審判長法　官  黃玉清
　　　　　　　　　　　　　　          法  官  葛永輝
　　　　　　　  　　　　　　          法　官  涂秀玲
正本係照原本作成。            
不得上訴。
                                      書記官  王麗英

中　　華　　民　　國　　111 　年　　7 　　月　　15　　日